臺灣高等法院刑事裁定
110年度毒抗字第1015號
抗  告  人
即  被  告  王博文



上列抗告人因違反毒品危害防制條例案件，不服臺灣基隆地方法
院中華民國110年4月30日裁定（110年度毒聲字第194號），提起
抗告，本院裁定如下：
    主  文
抗告駁回。                                             
    理  由
一、原裁定意旨略以：抗告人即被告(下稱被告)王博文基於施用
    第一級毒品海洛因、第二級毒品甲基安非他命之犯意，於民
    國108年11月11日下午5時15分許為警採尿回溯前96小時內某
    時，在不詳地點，以不詳方式施用海洛因及甲基安非他命各
    1次。被告雖於警詢中否認施用毒品，惟其為警所採集之尿
    液確檢出嗎啡及甲基安非他命陽性反應，此有臺灣基隆地方
    檢察署檢察官強制到場（強制採驗尿液）許可書、台灣尖端
    先進生技醫藥股份有限公司濫用藥物檢驗報告、勘察採證同
    意書、列管毒品人口尿液檢體採集送驗紀錄表、基隆市警察
    局第一分局採驗尿液通知書回執聯、列管人口基本資料查詢
    、基隆市警察局查獲施用（持有）毒品案件經過情形紀錄表
    、基隆市警察局第一分局臨檢紀錄表等件在卷可稽，被告應
    確有施用第一級毒品海洛因、第二級毒品甲基安非他命之犯
    行。又被告前因施用毒品案件，經觀察、勒戒後，無繼續施
    用毒品傾向，於91年3月7日執行完畢釋放，並由臺灣基隆地
    方檢察署檢察官以91年度毒偵字第56號為不起訴處分確定，
    其執行完畢距本次施用毒品犯行已逾3年，經原審審核認檢
    察官之聲請為正當，爰依毒品危害防制條例第20條第1項、
    觀察勒戒處分執行條例第3條第1項規定，裁定令被告入勒戒
    處所觀察、勒戒等語。
二、抗告意旨略以：被告於108年11月11日遭警查獲至今已過18
    個月，其間經過基隆地院判刑到高等法院的公訴不受理，然
    當初被告因未曾收到檢察官傳票而未能到庭，被告與檢察官
    從頭到尾未曾謀面，檢察官又如何視個案不同而為觀察、勒
    戒或附條件緩起訴之裁量？被告已於109年7月2日結婚，並
    在社區擔任總幹事，現在的被告已有家庭及工作，並遠離毒
    品有良好正常生活，希望能夠撤銷原裁定，讓被告為戒癮治
    療緩起訴云云。
三、查毒品危害防制條例業於109年1月15日修正公布，並於同年
    7月15日施行，其中同條例第20條將第3項有關觀察、勒戒或
    強制戒治執行完畢釋放後得適用前2項規定之期間，由「5年
    後」再犯第10條之罪修正為「3年後」再犯。再按毒品危害
    防制條例第24條第1項，採行「觀察、勒戒」與「緩起訴之
    戒癮治療」並行之雙軌模式，並無「緩起訴之戒癮治療」應
    優先於「觀察、勒戒」的強制規定。毒品危害防制條例規定
    之觀察、勒戒處分，係一種針對受處分人將來之危險所為預
    防、矯正措施之保安處分，目的係為斷絕施用毒品者之身癮
    及心癮，並屬強制規定。而該觀察勒戒之程式，僅於下開可
    排除適用外：1.依據毒品危害防制條例第24條第1項規定，
    於檢察官先依刑事訴訟法第253條之1第1項、第253條之2之
    規定，為附命完成戒癮治療之緩起訴處分時，不適用之；2.
    或犯第10條之罪者，於犯罪未發覺前，自動向行政院衛生署
    指定之醫療機構請求治療，醫療機構依據毒品危害防制條例
    第21條第1項規定，免將請求治療者送法院或檢察機關等情
    ；其餘就初犯或觀察勒戒、強制戒治執行完畢3年後再犯施
    用毒品罪之行為人，犯毒品危害防制條例第10條之罪者，檢
    察官即應向法院提出聲請裁定其入勒戒處所觀察、勒戒，且
    凡經檢察官聲請，法院亦僅得依法裁定令入勒戒處所執行觀
    察、勒戒，以查其是否仍有施用毒品傾向，並據以斷定幫助
    受處分人澈底戒毒之方法，尚無自由斟酌以其他方式替代之
    權，亦無因受處分人之個人或家庭因素而免予執行之餘地。
四、經查：
　㈠被告有於前揭時、地，施用第一級毒品海洛因、第二級毒品
    甲基安非他命之事實，業據被告於原審法院另案審理時坦承
    不諱(見原審法院109年度訴字第132號卷第90、91、96頁)，
    且被告為警查獲後所採集之尿液檢體，經台灣尖端先進生技
    醫藥股份有限公司以酵素免疫分析法初步檢驗，再以氣相層
    析質譜儀法確認檢驗之結果，確呈嗎啡、安非他命、甲基安
    非他命陽性反應，有臺灣基隆地方檢察署檢察官強制到場（
    強制採驗尿液）許可書、台灣尖端先進生技醫藥股份有限公
    司濫用藥物檢驗報告、勘察採證同意書、列管毒品人口尿液
    檢體採集送驗紀錄表、基隆市警察局第一分局採驗尿液通知
    書回執聯、列管人口基本資料查詢、基隆市警察局查獲施用
    （持有）毒品案件經過情形紀錄表、基隆市警察局第一分局
    臨檢紀錄表等件在卷可稽(見毒偵第49號卷第17至29頁)，被
    告前揭施用第一級毒品海洛因、第二級毒品甲基安非他命之
    犯行，應堪認定。又被告前因施用毒品案件，經原審法院以
    91年度毒聲字第58號裁定送觀察、勒戒，於91年3月7日因無
    繼續施用傾向經釋放出所，並經臺灣基隆地方檢察署檢察官
    以91年度毒偵字第56為不起訴處分，有本院被告前案紀錄表
    在卷可按(見原審卷第12、23頁)，是被告本案施用第一、二
    級毒品之時間，距離最近1次觀察、勒戒執行完畢釋放日已
    逾3年，亦堪認定。
　㈡依前所述，毒品危害防制條例第24條第1項，係採行「觀察勒
    戒」與「緩起訴之戒癮治療」並行之雙軌模式，應認檢察官
    有依裁量行使之職權，而檢察官是否給予施用毒品者為附命
    完成戒癮之緩起訴處分，自得本於毒品危害防制條例第24條
    之規定、立法目的，以及「毒品戒癮治療實施辦法及完成治
    療認定標準」，選擇實施對象、內容、方式與執行之醫療機
    構，妥為斟酌、裁量，始予決定，如裁量結果認為適於為緩
    起訴處分者，自應於緩起訴處分中說明其判斷之依據，倘認
    為應向法院聲請觀察、勒戒，因係適用原則而非例外，法院
    原則上應予尊重，僅就檢察官之判斷有違背法令、事實認定
    有誤或其裁量有重大明顯瑕疵等事項為有限度之低密度審查
    。查被告前曾因施用毒品案件，經檢察官為附命完成戒癮治
    療之緩起訴處分確定，緩起訴期間自107年5月15日起至109
    年1月14日止，然被告於緩起訴期間又犯施用毒品案件，經
    檢察官撤銷緩起訴並提起公訴，嗣經原審法院以108年度基
    簡字第846號判決判處有期徒刑3月、2月確定；被告另於緩
    起訴期間所犯施用毒品案件，經原審法院以108年度基簡字
    第98號案件判處有期徒刑2月，上開3罪再經原審法院定應執
    行有期徒刑5月；復於108年8月22日再犯施用毒品案件，經
    原審法院以108年度基簡字第1731號判決判處有期徒刑3月確
    定，有本院被告前案紀錄表及上開裁判書各1件在卷可稽(見
    本院卷第19至52頁)，可見被告未因檢察官給予附命完成戒
    癮治療之緩起訴處分而知所警惕，屢遭警查獲仍於短時間內
    一再施用毒品，堪認被告並無戒絕毒品之堅定決心或自制力
    ，則檢察官依其調查結果為判斷，審酌上開各情後，未為附
    命戒癮治療之緩起訴處分，而聲請原審法院裁定令入勒戒處
    所施以觀察、勒戒，實屬檢察官裁量權之適法行使，難認檢
    察官之判斷有違背法令、事實認定有誤或裁量有重大明顯瑕
    疵之情事，法院原則上應予尊重。抗告意旨以其家庭及工作
    因素等情，請求法院改為戒癮治療云云，於法不合，難認可
    採。
　㈢抗告意旨雖另以被告與檢察官從頭到尾未曾謀面，檢察官又
    如何視個案不同而為觀察、勒戒或附條件緩起訴之裁量云云
    ，而本件檢察官前於109年1月17日傳喚被告未到庭，固有臺
    灣基隆地方檢察署點名單1紙在卷可參(見毒偵第49號卷第73
    頁)，然本案前經檢察官向原審法院提起公訴，原審法院已
    於109年4月28日就本案事實訊問被告，並當庭告知相關權利
    ，復由檢察官、被告就本案進行辯論，有原審法院該案審理
    筆錄在卷可稽(見原審法院109年度訴字第132號卷第95至99
    頁)，該案判決後，被告不服提起上訴，由本院以109年度上
    訴字第2563號案件審理，並於109年11月30日行準備程序，
    當庭告以毒品危害防制條例修正情形，由檢察官、被告表示
    意見，被告仍稱：我沒有吸食海洛因，我在原審的時候，法
    官說有沒有可能是吸食安非他命的時候，不小心有吸食到海
    洛因的殘渣，但我覺得應該是不太可能等語(見本院109年度
    上訴字第2563號卷第98頁)，可見被告於本案已充分表示意
    見，其犯後猶飾詞否認施用第一級毒品犯行，難認有坦然面
    對己身施用毒品犯行之態度，檢察官以此為審酌裁量依據之
    一，自無不合，被告徒以其與檢察官從頭到尾未曾謀面，主
    張檢察官無從為觀察、勒戒或附條件緩起訴之個案裁量云云
    ，亦屬無據。　
五、綜上所述，原審依檢察官之聲請裁定命被告送勒戒處所觀察
    、勒戒，經核其認事用法並無違誤，抗告意旨徒執前詞指摘
    原裁定不當，請求撤銷原裁定，為無理由，應予駁回。　
據上論斷，應依刑事訴訟法第412條，裁定如主文。　　　　　
中　　華　　民　　國　　110 　年　　7 　　月　　 8　　日
                  刑事第十一庭  審判長法　官  周煙平 
                                      法　官  陳俞伶
                                      法　官  連育群
以上正本證明與原本無異。
不得再抗告。
                                      書記官  廖紫喬
中　　華　　民　　國　　110 　年　　7 　　月　　8 　　日